【裁判字號】    97,簡上,77
【裁判日期】    971202
【裁判案由】    違反政府採購法
【裁判全文】
臺灣花蓮地方法院刑事判決              97年度簡上字第77號
上  訴  人
即  被  告  東鈺營造股份有限公司
兼  代表人  甲○○
上  訴  人
即  被  告  陽明營造股份有限公司
代  表  人  丁○○
上  訴  人
即  被  告  丙○○
上  訴  人
即  被  告  乙○○
共      同
選任辯護人  曾泰源律師
上列上訴人即被告因違反政府採購法案件，不服本院花蓮簡易庭
中華民國97年4月7日96年度花簡字第335 號之第一審判決（聲請
簡易判決處刑案號：95年度偵字第6355 號、96年度偵字第310號
、第989號），提起上訴，本院管轄之第二審合議庭判決如下：
    主  文
原判決關於東鈺營造股份有限公司、陽明營造股份有限公司部分
均撤銷。
東鈺營造股份有限公司、陽明營造股份有限公司均免訴。
其餘上訴駁回。
    事  實
一、甲○○係東鈺營造股份有限公司（下稱東鈺營造公司）之負
    責人，乙○○係陽明營造股份有限公司（下稱陽明營造公司
    ）總經理，丙○○係陽明營造公司之協理。甲○○於民國92
    年4 月間得知經濟部水利署第九河川局（下稱第九河川局）
    將於92年4 月11日辦理「鳳林溪林田橋上下游段水岸整建及
    景觀改善工程」、「萬里溪鳳林二號段治理工程」、「大農
    溪左右岸段治理工程」等3 項工程公開招標案，甲○○竟基
    於意圖影響採購結果之概括犯意聯絡，經乙○○、丙○○之
    容許後，連續借用陽明營造公司之名義參與投標上開3 項工
    程標案，雙方並約定由甲○○給付各該工程標案得標價格百
    分之3 之管理費予陽明營造公司作為借牌代價，盈虧則由甲○○自負後，甲○○即以陽明營造公司名義填寫投標單及投
    標金額投標，並標得「鳳林溪林田橋上下游段水岸整建及景
    觀改善工程」、「大農溪左右岸段治理工程」等2 項工程。
二、案經經濟部函請臺灣高等法院檢察署函轉臺灣花蓮地方法院
    檢察署檢察官偵查後聲請簡易判決處刑。
    理  由
壹、上訴駁回部分：
一、按「被告以外之人於審判外之言詞或書面陳述，除法律有規
    定者外，不得作為證據」、「被告以外之人於偵查中向檢察
    官所為之陳述，除顯有不可信之情況者外，得為證據」、「
    被告以外之人於審判外之陳述，雖不符前4 條之規定，而經
    當事人於審判程序同意作為證據，法院審酌該言詞陳述或書
    面陳述作成時之情況，認為適當者，亦得為證據」，刑事訴
    訟法第159條第1項、第159條之1第2項、第159條之5第1項分
    別定有明文。查上訴人即被告甲○○、乙○○、丙○○及其
    辯護人對於檢察官提出之人證及物證均同意作為證據，而本
    院審酌本案所有證人於法務部調查局東部地區機動工作組（
    下稱東機組）及偵查中之陳述，並無不當之情形；另本案認
    定事實所引用本件卷證所有之證據，經審酌亦無刑事訴訟法
    第159條之4規定顯有不可信之情況與不得作為證據之情形，
    是本件卷證所有之書證及證人之證述，均認為有證據能力，
    合先敘明。
二、訊據被告甲○○、乙○○、丙○○均矢口否認有何檢察官所
    指借牌或容許投標之違反政府採購法犯行，被告甲○○、乙○○、丙○○均辯稱：被告甲○○為陽明營造公司負責人丁○○之義子，當時並擔任陽明營造公司協理一職，被告乙○○、丙○○分別為丁○○之長子、三子，並在陽明營造公司
    擔任總經理及協理，被告三人對外均有權代表陽明營造公司
    ，系爭3 項工程均係被告乙○○親自前往第九河川局開標，
    並未將公司證件、印章交由被告甲○○使用，雖然標單總金
    額係被告甲○○所填寫，但係被告三人於投標前一日共同討
    論後決定之價格，另被告甲○○與陽明營造公司係基於合作
    之關係，如工程得標，陽明營造公司亦會將該工程分派給被
    告甲○○執行相關業務之進行，基本上仍係陽明營造公司之
    行為，至於百分之3 之管理費係公司之人事管銷費用，屬陽
    明營造公司內部計算盈虧之項目，在扣除百分之3 之管理費
    後，工程盈餘為被告甲○○與陽明營造公司各佔百分之50，
    且營業稅就要百分之5，所以一般借牌之管理費都要百分之9
    到13，確無借牌投標之行為云云，經查：
（一）上揭事實，業據被告甲○○於東機組詢問時陳稱：陽明營
      造有限公司參加「萬里溪鳳林二號段治理工程」、「鳳林
      溪林田橋上下游段水岸整建及景觀改善工程」、「大農溪
      左右岸段治理工程」等3 項工程標案之標單上之標價總額
      係伊自己決定及填寫，並標得「鳳林溪林田橋上下游段水
      岸整建及景觀改善工程」、「大農溪左右岸段治理工程」
      2 項工程，陽明營造公司在完工後，可拿到該工程決標金
      額百分之3 作為管理費，工程完工後若有盈餘，由伊與劉
      哲奇對分，但「鳳林溪林田橋上下游段水岸整建及景觀改
      善工程」虧損新臺幣100 餘萬元，「大農溪左右岸段治理
      工程」虧損6萬元，這2項工程標案虧損金額由伊與劉哲奇
      一起分攤，至於管理費百分之3 係伊與丙○○協議的等語
      （見聲搜卷第101頁、第102頁）無誤，且被告乙○○於東
      機組亦自承：陽明營造公司只收百分之3 管理費，盈虧由
      甲○○自負，至於陽明營造公司與甲○○就該3 項工程之
      合作協議係由丙○○和甲○○達成共識後，再徵得伊同意
      ，或是甲○○直接跟伊談，伊已經忘記了，與外人協商合
      作工程係由伊作最後的決定等語（見本95年度偵字第6355
      號卷第88頁），足見被告甲○○確係經被告乙○○、丙○○之同意，借用陽明營造公司之名義投標上開3 項工程，
      此外，復有第九河川局「鳳林溪林田橋上下游段水岸整建
      及景觀改善工程」、「萬里溪鳳林二號段治理工程」、「
      大農溪左右岸段治理工程」之開（決）標紀錄、參加投標
      廠商紀錄表、標單影本等附卷可稽，堪信屬實。
（二）至於被告被告甲○○、乙○○、丙○○雖均以前揭情詞置
      辯，然查，上開3 項工程決標之金額均達千萬元以上，有
      該工程之開（決）標紀錄、參加投標廠商紀錄表、標單等
      附卷可稽，若被告甲○○與陽明營造公司間係屬於合作關
      係，何以身為陽明營造公司之總經理即被告乙○○竟不知
      上開得標工程結算後之損益數額（見94年度他字第137 號
      卷第213 頁），另該公司之協理即被告丙○○亦不知該工
      程標案之損益比例如何分配（見95年度偵字第6355號卷第
      86頁），此均有違常情，且被告丙○○於東機組詢問時陳
      稱：當陽明營造公司標得工程後，會將標價的百分之1至5
      撥給公司作為管銷費用，剩餘部分作為工程執行費用，若
      執行經費有剩餘時，則依投標前與甲○○討論的利潤比例
      作分配，若執行經費虧損時，被告甲○○也是要依比例填
      補虧損云云（見上開偵字卷第85頁反面、第86頁），顯然
      與被告甲○○、乙○○於東機組詢問時陳稱：陽明營造公
      司只收百分之3 之管理費及被告甲○○自負盈虧等語不符
      ，且若係合作關係，豈有工程決算後之盈虧均由被告甲○○1人自負之理？又被告甲○○嗣於東機組改稱：該2項工
      程標案若有盈虧，由伊、劉哲奇及被告丙○○三人共同分
      攤云云（見上開偵查卷第83頁），亦與被告丙○○於東機
      組詢問時供稱：不知該工程標案之損益比例如何分配等語
      ，互有矛盾，足見被告甲○○、乙○○、丙○○若確係基
      於合作關係而由陽明營造公司參與投標上開3 項工程，為
      何渠等之供述前後不一且彼此矛盾。至被告甲○○給付陽
      明營造公司百分之3 之管理費，係其等事先約定好借牌投
      標之報酬，其數額多少與其等所犯本件違反政府採購法之
      犯行無涉，自難以該報酬低於一般行情而認無違法之情事
      。是被告甲○○、丙○○、乙○○之上開辯解不足為採。
（三）綜上所述，本件事證明確，被告甲○○、乙○○、丙○○
      等犯行均堪認定，均應予依法論科。
三、按行為後法律有變更者，適用行為時之法律。但行為後之法
    律有利於行為人者，適用最有利於行為人之法律，刑法第 2
    條第1項定有明文（刑法第2條係規範行為後法律變更所生新
    舊法律比較適用之準據法，是刑法第2 條本身雖經修正，但
    該條文既屬適用法律之準據法，本身尚無比較新舊法之問題
    ，應逕適用裁判時之刑法第2 條規定以決定適用之刑罰法律
    ）。又比較時應就罪刑有關之共犯、未遂犯、想像競合犯、
    牽連犯、連續犯、結合犯，以及累犯加重、自首減輕暨其他
    法定加減（如身分加減）與加減例等一切規定，綜其全部罪
    刑之結果而為比較（最高法院95年第8 次刑事庭會議決議參
    照）。查被告甲○○、乙○○、丙○○行為後，刑法第28條
    有關共同正犯、第56條連續犯、第41條有關易科罰金等規定
    ，業於94年2月2日修正公布，並自95年7月1日起施行，茲就
    新舊刑法比較情形分述如下：
（一）刑法第28條有關共犯之規定，修正前第28條規定：「二人
      以上共同實施犯罪之行為者，皆為正犯」，修正後則規定
      ：「二人以上共同實行犯罪之行為者，皆為正犯」，亦即
      修正後規定，係將原來共同正犯之共同「實施」犯罪，改
      為共同「實行」犯罪，剔除完全未參與犯罪相關行為「實
      行」之「陰謀共同正犯」及「預備共同正犯」，是修正後
      之共同正犯之可罰性要件之範圍業已限縮，乃屬行為可罰
      性要件之變更，自應比較新舊法，惟本案被告乙○○、丙○○係共同為上開容許他人借用本人名義投標之犯罪行為
      ，不論適用修正前、後之刑法第28條規定，被告乙○○、
      丙○○均應成立共同正犯，經比較修正前、後之規定，對
      被告乙○○、丙○○並無不利。
（二）刑法第56條連續犯之規定，新法業已刪除連續犯之規定，
      此刪除雖非犯罪構成要件之變更，但顯已影響行為人刑罰
      之法律效果，自屬法律有變更，倘依修正後之刑法論處，
      被告甲○○所犯3 次借牌投標罪、被告乙○○、丙○○所
      犯3 次容許他人借牌投標罪，各罪均應數罪併罰；倘適用
      修正前之刑法，則依連續犯之規定，論以一罪，並加重其
      刑至2分1。經比較新、舊法結果，應適用較有利於被告甲○○、乙○○、丙○○之行為時法律即舊法論以連續犯。
（三）刑法第41條有關易科罰金之規定，行為時即修正前刑法第
      41條第1項前段規定：「犯最重本刑為5年以下有期徒刑以
      下之刑之罪，而受6 個月以下有期徒刑或拘役之宣告，因
      身體、教育、職業、家庭之關係或其他正當事由，執行顯
      有困難者，得以1元以上3元以下折算1 日，易科罰金」，
      而被告甲○○、乙○○、丙○○行為時之易科罰金折算標
      準，依修正前罰金罰鍰提高標準條例第2 條前段（現已刪
      除）規定，就其原定數額提高為100倍折算1日，則被告甲○○、乙○○、丙○○行為時之易科罰金折算標準，應以
      銀元300元折算1日，經折算為新臺幣後，應係以新臺幣90
      0元折算為1日。裁判時即修正後刑法第41條第1 項前段則
      規定：「犯最重本刑為5 年以下有期徒刑以下之刑之罪，
      而受6個月以下有期徒刑或拘役之宣告者，得以新臺幣1,0
      00元、2,000元或3,000元折算1 日，易科罰金」，比較修
      正前、後之易科罰金折算標準，以行為時即修正前之規定
      ，較有利於被告甲○○、乙○○、丙○○。
（四）綜上所述，本院經綜合全部罪刑之結果，在適用「罪刑綜
      合比較原則」、「擇用整體性原則」而為比較後，本案應
      一體適用被告甲○○、乙○○、丙○○行為時之法律對其
      等較為有利。
四、核被告甲○○所為，係犯政府採購法第87條第5 項前段意圖
    影響採購結果借用他人名義投標罪。被告丙○○、乙○○所
    為，均係犯政府採購法第87條第5 項後段之容許他人借用本
    人名義參加投標罪，被告丙○○、乙○○間，就意圖影響採
    購結果容許他人借用本人名義投標罪，有犯意聯絡及行為分
    擔，應依修正前刑法第28條之規定，論以為共同正犯。被告
    甲○○、乙○○、丙○○先後3 次意圖影響採購結果借用他
    人名義投標及容許他人借用本人名義投標之犯行，其時間緊
    接，手法相同，所犯為基本構成要件相同之罪，顯係基於概
    括犯意反覆為之，為連續犯，應依修正前刑法第56條之規定
    ，論以一罪，並加重其刑。
五、原審以被告甲○○、乙○○、丙○○之犯行均事證明確，審
    酌被告甲○○、乙○○、丙○○對於政府機關發包之工程，
    不思依正常程序競標，以確保發包後施作工程之品質，竟以
    借牌之方式參與投標，破壞政府公平、公開之採購制度，且
    事後仍一再飾詞否認犯行等一切情狀，分別量處被告甲○○
    有期徒刑6月，被告乙○○、丙○○各有期徒刑4月，並詳予
    說明依修正前刑法第41條第1 項前段之規定，諭知易科罰金
    之折算標準，又被告甲○○、乙○○、丙○○犯罪之時間均
    係在96年4 月24日以前，所犯合於中華民國96年罪犯減刑條
    例第2條第1 項第3款之規定，並就其等之宣告刑予以減刑二
    分之一，並均諭知如易科罰金，以銀元300元即新臺幣900元
    折算1 日，其認事用法均無不當，量刑亦稱允當，被告甲○○、乙○○、丙○○上訴均否認犯罪，為無理由，應予駁回
    。
貳、撤銷改判免訴部分：
一、檢察官聲請簡易判決處刑意旨認：被告東鈺營造公司之負責
    人即被告甲○○於92年4月間得知第九河川局將於同年4月11
    日辦理「鳳林溪林田橋上下游段水岸整建及景觀改善工程」
    、「萬里溪鳳林二號段治理工程」、「大農溪左右岸段治理
    工程」3 項工程公開招標案，被告甲○○竟基於意圖影響採
    購結果之概括犯意聯絡，在得被告陽明營造公司之總經理即
    被告乙○○、協理即被告丙○○容許後，連續以被告東鈺營
    造公司之名義借用被告陽明營造公司名義參與投標，因認東
    鈺營造公司之負責人甲○○及被告陽明營造公司之受雇人乙○○、丙○○因執行業務犯政府採購法第87條第5 項之罪，
    應依政府採購法第92條之規定，對被告東鈺營造公司、陽明
    營造公司處以同法第87條第5項之罰金等語。
二、按案件時效已完成者，應諭知免訴之判決，刑事訴訟法第30
    2條第2款定有明文。又被告經合法傳喚，無正當理由不到庭
    者，得不待其陳述，逕行判決，刑事訴訟法第371 條亦定有
    明文。又刑法第80條業於94年2月2日修正公布，自95年7月1
    日起施行，而刑法第80條第1 項修正前後關於追訴權時效期
    間之規定不同，修正後所定時效期間較長，表示行為人被追
    訴之期限較久，自屬對行為人不利，比較結果自以修正前之
    規定較有利於被告東鈺營造公司、陽明營造公司，本件關於
    追效權時效，自應適用修正前刑法第80條之規定。
三、又罰金之追訴權，因1 年內不行使而消滅，修正前刑法第80
    條第1項第5款定有明文。查被告東鈺營造公司、陽明營造公
    司被訴之犯罪時間係在92年4月11日，惟檢察官係至96年2月
    6 日始就其等所涉違反政府採購法罪嫌簽分偵查，此有檢察
    官簽呈可憑（見96年度偵字第989號卷第1頁），依被告東鈺
    營造公司、陽明營造公司被訴之違反政府採購法第92條之規
    定，係科以政府採購法第87條第3 項之罰金刑，則依修正前
    刑法第80條第1項第5款之規定，其追訴權顯已業經時效經過
    而消滅，是本件就被告東鈺營造公司、陽明營造公司部分應
    諭知免訴之判決，原審誤為被告東鈺營造公司、陽明營造公
    司有罪並科以罰金之判決，尚有不合，此部分應由本院予以
    撤銷改判如主文第1、2項所示。
四、末按，檢察官聲請以簡易判決處刑之案件，經法院認為有第
    451條之1第4 項但書之情形者，應適用通常訴訟程序審判之
    ，刑事訴訟法第452 條定有明文；且對於簡易判決之上訴，
    準用刑訴法第3編第1章及第2 章之規定，管轄第二審之地方
    法院合議庭受理簡易判決上訴案件，應依通常程序審理。其
    認案件有刑訴法第452 條之情形者，應撤銷原判決，逕依通
    常程序為第一審判決，法院辦理刑事訴訟簡易程序案件應行
    注意事項第14項亦規定詳盡。本件被告東鈺營造公司、陽明
    營造公司違反政府採購法部分，經檢察官聲請簡易判決處刑
    ，經本院審理後，認被告東鈺營造公司、陽明營造公司應為
    免訴之諭知，已如前述，而有刑事訴訟法第451條之1第4 項
    但書第3 款之情形，故依前揭規定，此部分應由本院合議庭
    逕依通常程序審理後，自為第一審判決。又被告陽明營造公
    司提起上訴後，經本院合法傳喚均未到庭陳述，依前開規定
    ，得不待其到庭陳述，逕為判決，附此敘明。
據上論斷，應依刑事訴訟法第452條、第455條之1第1項、第3 項
、第369條第1項前段、第364條、第368條、第302條第2款、第37
1條，刑法第2條第1項前段，第80條第1項第5款，判決如主文。
本案經檢察官張立中到庭執行職務。
中    華    民    國    97    年    12    月    2     日
                  刑事第三庭    審判長法  官  李世華
                                      法  官  湯國杰
                                      法  官  許乃文
上列正本證明與原本無異。
東鈺營造股份有限公司、陽明營造股份有限公司判決免訴部分，
得上訴外，其餘不得上訴。
如不服本判決應於收受判決後10日內向本院提出上訴書狀，並應
應敘述具體理由。其未敘述上訴理由者，應於上訴期間屆滿後20
日內向本院補提理由書 (均須按他造當事人之人數附繕本)「切
勿逕送上級法院」。
中    華    民    國    97    年    12    月    2     日
                                      書記官
附錄本判決論罪之法律條文：
政府採購法第87條第5項：
（強迫投標廠商違反本意之處罰）
意圖影響採購結果或獲取不當利益，而借用他人名義或證件投標
者，處3年以下有期徒刑，得併科新臺幣1百萬元以下罰金。


司法院資訊處製作；財團法人民間司法改革基金會備份。
